臺灣高等法院刑事判決　　　　　　　　94年度上訴字第1463號
上　訴　人
即　被　告　甲○○
指定辯護人　袁大蓉律師
上列上訴人因偽造有價證券等案件，不服臺灣臺北地方法院93年
度訴字第208號，中華民國94年3月29日第一審判決（起訴案號：
臺灣臺北地方法院檢察署92年度偵緝字第1911號），提起上訴，
本院判決如下：
    主  文
原判決撤銷。
甲○○無罪。
    理  由
一、公訴意旨以：被告甲○○意圖為自己不法之所有，於民國90
    年12月14日起至91年1月初之期間內某時，在不詳處所拾得
    乙○○所有遭竊之空白支票一張（付款人：彰化商業銀行東
    三重分行帳戶00-00000-00號、票號：BC0000000號），竟將
    之侵占入己。於91年1月間某日，被告甲○○因需款急用向
    丁○○借得新台幣2萬元，嗣因丁○○亦急需用款而向甲○○摧討。甲○○竟意圖供行使之用，擅自在上揭支票上偽填
    面額為6萬8千元及發票日為同年月31日，並蓋立一枚模糊不
    清之印文，偽造完成後，旋交與丁○○用以償還前開2萬元
    之借款，並要求丁○○補貼票面金額與借款之差額，丁○○
    因無力補貼差額，乃將該支票交與其父劉清輝，嗣於91 年1
    月28日劉清輝在該支票背書後存入其在彰化銀行楊梅分行之
    帳戶提示交換，因該支票業經乙○○掛失止付而未獲兌現，
    因認被告涉犯刑法第337條之侵占遺失物罪及同法第201 條
    第1項之偽造有價證券罪嫌云云。
二、按犯罪事實應依証據認定之，無証據不得認定犯罪事實；不
    能証明被告犯罪者，應諭知無罪之判決，刑事訴訟法第154
    條第2項、第301條第1項分別定有明文。又所謂認定犯罪事
    實之証據，係足以認定被告確有犯罪行為之積極証據而言，
    如未發現相當証據，或証據不足以証明，自不能以推測或擬
    制之方法，以為裁判之基礎（最高法院40年台上字第86號判
    例參照）。
三、本件公訴人認被告甲○○涉有侵占遺失物罪及偽造有價證券
    犯行，無非係以被害人乙○○之指訴、證人丁○○、劉清輝
    、葉源順之證詞，並有台北市票據交換所91年2月8日（91）
    北票字第0787號函及附件之支票正反面、退票理由單、票據
    掛失止付通知書副本、遺失票據申報書及提示人資料查報表
    等影本各一份在卷為憑等，為其主要論據。惟訊據被告堅詞
    否認上開犯行，並辯稱：伊未見過該支票，伊無交付系爭支
    票給丁○○，亦未要葉源順去取回支票，丁○○、劉國輝父
    子所述前後矛盾，有意羅織使伊入罪。票主乙○○是整本支
    票失竊，小偷已逮補歸案，既非伊所竊，伊怎可能僅取得一
    張偽造使用。彰化銀行東三重分行裏，一定還有其他偽造支
    票可供查證。丁○○如曾被伊所騙，對伊不信任，為何還說
    收受伊所交付之系爭支票，葉源順係經丁○○介紹而與伊認
    識，本為丁○○之友，伊與葉源順不熟，怎會委託葉源順去
    向丁○○拿回支票。有必要時，伊親自取回支票即可。系爭
    支票確非伊所偽造，請將該支票送鑑筆跡，即知系爭支票上
    之字跡非伊之筆跡，系爭支票與伊完全無關等語。經查：
(一)被害人乙○○所有之支票連同證件等物置於手提袋內，放置
    於車上遭竊等情，業據被害人於本院時指訴綦詳（見本院94
    年9月21日審判筆錄第6頁），而被害人乙○○之證件係由證
    人丙○○透過案外人游燕龍介紹，以500元之代價向證人戊○○購買，亦據證人丙○○於本院審理時證述明確（見本院
    94 年11月9日審判筆錄），而證人丙○○確因購買贓物經本
    院判處有期徒刑5月，如易科罰金以300元折算1日確定，證
    人戊○○亦因竊盜罪，經臺灣板橋地方法院判處有期徒刑7
    月確定，亦經本院調閱各該刑事案件卷宗審核無訛，惟此僅
    能證明被害人乙○○所有之支票連同證件等物置於手提袋內
    ，放置於車上遭遭他人偷竊後，其中證件係由證人丙○○透
    過案外人游燕龍介紹，以500元之代價向戊○○購買，尚不
    能證明係由被告將支票侵占並偽造完成後交與丁○○用以償
    還借款，公訴人指此認定係由被告予以侵占並偽造完成後交
    與丁○○用以償還借款，尚嫌無據。
(二)證人丁○○於警訊時證稱：「（該支票由何人交付予你？是
    何原因交付予你？）是我朋友甲○○借給我的，我當初要到
    大陸之前，甲○○看我錢不夠，所以他主動借我這張支票。
    ．．．（你是否知道該支票有無兌現？）我從大陸回來後我
    父親才告訴我支票沒有兌現。」云云（見偵字第10592卷第8
    頁反面），於檢察官偵查中證稱：「（該支票何人交付？交
    付原因？）因為91年1月我要去大陸看大陸太太，甲○○說
    他有急用，把我去大陸的機票錢2萬元借走了，後來我要買
    機票了，因此向甲○○催款，他就拿68,000元面額支票給我
    ，他原要我扣除借款2萬元，差額要我先補給他，說差額48,
    000元，要我補3萬元就可以，我沒有錢也不可能先將錢給他
    ，我表示等支票錢領到了再說，我會退錢給他。」、「當時
    我人在大陸，證人《指葉源順》說支票不要提示，我父親有
    打電話到大陸告訴我此事。」云云（見偵字21789卷第24頁
    反面、25頁反面），於原審時證稱：「（為何他要交支票給
    你？）他拿票要跟我換錢，我忘了要換多少錢，我記得他說
    多的錢部分給我，我沒有錢，我爸爸也沒有錢，後來我媽媽
    借他4千元，他也沒有還，後來我爸爸把那張支票拿去兌現
    。．．．（葉源順是否有到你家去？）是的，那時我人在大
    陸，我聽我爸爸說葉源順要他把票拿回去，說票是有問題的
    。」云云（見原審卷一第338頁正面至339頁反面），就被告
    交付票據之原因及其父親何時告知支票不能兌現等情，前後
    不一其詞，已非無瑕疵可指。且證人葉源順於原審時證稱：
    「（甲○○有無曾經託你向劉清輝拿回支票？）有的。（幾
    次？）很多次，他一直拜託我把票子拿回去，都是同一張支
    票，好像是8萬元額度的票吧，因為我住在丁○○家附近，
    結果他爸爸說票子已經拿出去了，我說甲○○說票子有問題
    ，一定要把票子拿回去，不然將來出事的話，他無法收拾，
    甲○○要我這樣跟丁○○爸爸這樣講，因為我跟丁○○家比
    較近。．．．（你有無把無法拿回票的結果告訴甲○○？）
    我忘記了。我記得後來丁○○回來了，我也沒有跟甲○○有
    聯絡了。後來丁○○有找我說要出來作證。甲○○確實有拜
    託我很多次去找丁○○爸爸，把那張票拿回去。而且我也有
    打電話到大陸對丁○○講，要他對他爸爸說要把票子拿回來
    。」云云（見原審卷一第342頁正、反面），證人劉清輝於
    檢察官偵查中證稱：「．．．在1月29日甲○○找他的朋友
    到我住所說要把支票拿回去，我表示已軋進銀行，該男子表
    示出事情的話要我自己負責，當時我兒子丁○○去大陸了。
    」云云（見偵字20789卷第24頁反面），互核證人葉源順及
    證人劉清輝之證詞，不僅就何人打電話給當時在大陸之證人
    丁○○告知票據有問題不相一致，甚至就證人葉源順於向證
    人劉清輝索取票據時所說之言語亦有不符，是證人丁○○、
    劉清輝、葉源順前開證詞是否可採，即非無疑。至證人劉清
    輝於警訊時證稱：「（該支票由何人交付予你？是何原因交
    付予你？）是我兒子丁○○向一名高姓友人借來然後再轉交
    給我。因為我兒子丁○○當初要去大陸之前向他的一位高姓
    朋友借錢，他朋友就拿給他一張票，我兒子才拿給我叫我拿
    去銀行換票的。」等語（見偵字第10592卷第10頁反面），
    於檢察官偵查中證稱：「（該支票何人交付？交付原因？）
    該支票是我兒子丁○○交給我，由我去提示，因為當時丁○○沒有在銀行、郵局有開戶，我在支票到期日（91年1 月31
    日）之前3日即將支票軋入銀行．．．。」等語（見偵字207
    89卷第24頁反面），至多僅能證明該紙支票係證人丁○○向
    其高姓友人所借並交與證人劉清輝，再由證人劉清輝在該支
    票背書後存入其在彰化銀行楊梅分行之帳戶提示交換，並不
    足以證明該紙支票確係由被告偽造後交與證人丁○○。何況
    該支票是否確由高姓友人交付，亦因該支票並無高姓友人之
    背書，無從證明係高姓友人所交付為丁○○持有該支票之前
    手，丁○○取得該支票何以未令前手背書以證明取得之來源
    竟指係由甲○○交付，亦嫌無據。
(三)又本院檢附彰化銀行BC0000000號支票原本、臺灣台北地方
    法院93年訴字第208號原卷一宗（第151頁被告當庭書寫字跡
    ）及中華銀行申請消費性信用貸款之申請書、土地銀行板橋
    分行存款開戶印鑑卡、玉山銀行信用卡申請書、法商家信銀
    行臺北分行家樂福申請書、土地銀行仁愛分行信用卡、現金
    卡之申請書、大安商業銀行業務往來申請書暨印鑑卡等由被
    告書寫之原本，送請憲兵司令部刑事鑑識中心鑑定筆跡，據
    覆稱：「送鑑參考資料僅臺灣台北地方法院93年訴字第208
    號原卷第151頁上具有與彰化銀行BC0000000支票上『陸萬捌
    仟元整』相同字樣字跡可供參考，惟第151頁係當庭字跡，
    無平日字跡可供參考，若貿然進行鑑定，有影響司法審理及
    人民權益之虞。」等語，有該中心94年9月12日安鑑字第
    0940002298號函在卷為憑，足認前開票據上之字跡因欠缺被
    告平日書寫相同字樣之字跡，恐影響鑑定之正確性，產生無
    法鑑定之情形，依「罪證有疑，利於被告」之法則，自不得
    遽認前開票據上之字跡係由被告所書寫。至台北市票據交換
    所91年2月8日（91）北票字第0787號函及附件之支票正反面
    、退票理由單、票據掛失止付通知書副本、遺失票據申報書
    及提示人資料查報表等影本各一份，乃係掛失止付之行政上
    手續，亦不足採為認定事實之基礎。
(四)綜上所述，本件除證人丁○○、劉清輝、葉源順之證詞外，
    尚乏確據證明，此外，復查無其他積極證據，足資證明被告
    涉有公訴人所指之犯行，自屬不能證明被告犯罪。至證人戊○○、丁○○經本院傳拘無著，有本院傳票及拘票在卷為憑
    惟因證人丁○○之證詞前後不一，不足採信，已如前述，另
    證人戊○○因事涉其中，尚難期為真實之陳述，二人均無必
    要再予傳訊，附此敘明。
四、原審未為詳究，遽予論罪科刑，尚有違誤，上訴人上訴意旨
    執此指摘原判決不當，為有理由，應由本院予以撤銷改判，
    另諭知被告無罪之判決，以免冤抑。
據上論斷，應依刑事訴訟法第369條、第364條、第301條第1項前
段，判決如主文。
本案經檢察官洪泰文到庭執行職務。
中　　華　　民　　國　　94　　年　　11　月　　 23 　　日
                  刑事第十庭審判長法  官  陳正雄
                          　　　　法　官  許錦印
　　                              法  官  黃金富
以上正本證明與原本無異。
如不服本判決，應於收受送達後10日內向本院提出上訴書狀，其
未敘述上訴之理由者並得於提起上訴後10日內向本院補提理由書
（均須按他造當事人之人數附繕本）。
　                                書記官  陳玉嬋
中　　華　　民　　國　　94　　年　　11　　月　　25　　日
